【裁判字號】    98,重上,316
【裁判日期】    981202
【裁判案由】    返還不當得利
【裁判全文】
臺灣高等法院民事判決                 98年度重上字第316號
上  訴人即
被  上訴人  辛○○○
            己○○
            庚○○
            丙○○
            甲○○
            戊○○
共      同
訴訟代理人  黃蓮瑛律師
            吳姝叡律師
被上訴人即
上  訴  人  丁○○
訴訟代理人  乙○○
            張睿文律師
上  一  人
複  代理人  溫尹勵律師
上列當事人間請求返還不當得利事件，兩造對於中華民國98年5
月12日臺灣士林地方法院97年度重訴字第266號第一審判決各自
提起上訴，本院於98年11月18日言詞辯論終結，判決如下：
    主      文
原判決主文第一項，命丁○○為給付超過新台幣壹仟柒佰陸拾壹
萬參仟肆佰陸拾肆元部分，及該部分假執行之宣告，暨訴訟費用
之裁判，均廢棄。
上開廢棄部分，辛○○○、己○○、庚○○、丙○○、甲○○、
戊○○在第一審之訴及該部分假執行之聲請，均駁回。
丁○○其餘上訴駁回。
辛○○○、己○○、庚○○、丙○○、甲○○、戊○○之上訴駁
回。
第一、二審訴訟費用，由丁○○負擔十分之七，餘由辛○○○、
己○○、庚○○、丙○○、甲○○、戊○○負擔。
    事實及理由
一、上訴人即被上訴人辛○○○、己○○、庚○○、丙○○、甲
    ○○、戊○○（下稱辛○○○等6人）起訴主張：
  (一)被上訴人即上訴人丁○○（下稱丁○○）於民國（下同）84
    年12月26日向臺灣臺北地方法院（下稱臺北地院），對辛○
    ○○等6人之被繼承人洪文樑（87年7月11日死亡）及陳守中
    起訴請求履行契約，請求應給付新台幣（下同）27,693,445
    元，經臺北地院以85年度重訴字第175 號判決「陳守中應給
    付丁○○6,749,669元及自85年2月14日起至清償日止按週年
    利率5%計算之利息，或洪文樑應給付丁○○6,749,669 元及
    自85年2 月17日起至清償日止按週年利率5%計算之利息。丁
    ○○其餘之訴駁回」；丁○○與洪文樑及陳守中對上開第一
    審判決均不服，提起上訴，經臺灣高等法院（下稱高等法院
    ）以85年度重上字第358號判決「陳守中應再給付丁○○15,
    672,185元及自85年2月14日起至清償日止按週年利率5%計算
    之利息，或洪文樑應再給付丁○○15,672,185元及自85年2
    月17日起至清償日止按週年利率5%計算之利息。其餘之上訴
    駁回」；丁○○與洪文樑及陳守中對上開第二審判決均不服
    ，向最高法院提起上訴，經判決「原判決命給洪文樑、陳守
    中再給付及該訴訟費用部分廢棄，發回高等法院。其餘上訴
    駁回。」，歷經幾次廢棄發回更審、提起上訴，最後經高等
    法院91年度上更(三)字第273 號判決駁回丁○○就臺北地院85
    年度重訴字第175 號民事判決所提之上訴，最高法院則以93
    年度台上字第705 號判決，駁回丁○○就高等法院91年度上
    更(三)字第273 號判決所提之上訴，是該請求履行契約事件判
    決確定範圍為臺北地院85年度重訴字第175號民事判決。
  (二)丁○○於接獲高等法院85年度重上字第358 號判決後，即持
    臺北地院85年度重訴字第175 號判決及高等法院85年度重上
    字第358號判決，聲請假執行，經執行法院以87年度執字第8
    494 號受理，准許丁○○收取洪文樑對訴外人新勝股份有限
    公司（下稱新勝公司）25,199,065元（含債權原本22,421,8
    54元、85年2月17日至87年6月18日之利息2,619,978 元、執
    行費用157,233 元），嗣因洪文樑就臺北地院85年度重訴字
    第175號判決，已提供擔保免為假執行，故丁○○於87年7月
    14日及7月17日於法院返還部分已執行款項7,585,601元（含
    債權原本6,749,669元、利息788,684元、執行費47,248元）
    予新勝公司，再由新勝公司返還予洪文樑。丁○○因前開假
    執行程序自新勝公司所收取之款項總計17,613,464元，迄今
    尚未返還。
  (三)丁○○據以假執行之高等法院85年度重上字第358 號判決，
    既經最高法院廢棄確定，丁○○即持臺北地院85年重訴字第
    175 號確定判決，聲請就被繼承人洪文樑為免為假扣押提供
    之擔保金27,693,445元強制執行，並於93年9月9日收取9,64
    4,999 元，是以，丁○○對於洪文樑之債權業於93年9月9日
    全部受償。
  (四)依民事訴訟法第395條第2項及民法第179 條規定，請求丁○
    ○返還因假執行所取得之款項17,613,464元，依民事訴訟法
    第395條第2項及類推適用民法第213條第2項及第203 條規定
    ，請求丁○○賠償因假執行所受之損失即依前開金額自給付
    日翌日即87年7月7日起至清償日止按週年利率5%計算之利息
    。茲因洪文樑於87年7 月11日死亡，故由洪文樑之繼承人即
    辛○○○等6 人依繼承法則，提起本件訴訟。求為判決丁○
    ○應給付辛○○○等6 人17,613,464元及自87年7月7日起按
    年息5%計算之利息。
二、被上訴人即上訴人丁○○則以：
  (一)高等法院85年度重上字第358 號民事判決，於88年2月5日即
    經最高法院88年度台上字第263 號民事判決廢棄在案，然辛
    ○○○等6 人對丁○○因假執行所取得款項不僅並未主張返
    還，甚至本案訴訟在93年4月8日最高法院判決終局確定後，
    亦未曾主張返還。遲至97年1 月18日始行發函通知丁○○尚
    未返還假執行款項，於97年8 月19日始向法院訴請丁○○返
    還系爭假執行所收取之款項17,613,464元，足見辛○○○等
    6人並未因假執行而受損害。辛○○○等6人實際上並未舉證
    證明其損害情形，未因假執行而受有何積極損害或消極損害
    ，其遲至9 年後始主張應加計利息作為賠償，不能認為適法
    。
  (二)辛○○○等6 人如係主張應加計利息作為賠償，然無論是利
    息或遲延利息均為短期時效請求權。辛○○○等6 人既係在
    97年1 月18日始行發函通知丁○○尚未返還因假執行所收取
    之款項，而於97年8 月19日起訴請求返還，理應在起訴狀繕
    本送達翌日起始得加計利息。
  (三)丁○○於87年7月6日所收取本金為15,672,185元，暨該本金
    自85年2 月14日起至87年7月6日按週年利率5%計付之利息。
    辛○○○等6 人主張丁○○應返還本金17,613,464元及自87
    年7月7日起按週年利率5%計付之利息，亦即將假執行當時所
    收取之利息1,831,294 元部分計入本金，一併請求遲延利息
    ，違背民法第207條第1項前段規定。且辛○○○等6 人對新
    勝公司之債權為股息債權，其法律性質與利息相同，不應再
    生利息。
  (四)本件辛○○○等6人遲至97年8月19日始向法院訴請返還因假
    執行所收取之款項17,613,464元，已罹於2 年之短期時效。
  (五)丁○○為不當得利之善意受領人，並未本於該利益更有所取
    得，亦僅需返還其所受之利益，而不用附加利息一併償還。
    況權利人對於惡意受領人附加利息一併償還之請求權利息時
    效期間為5 年，並非15年，縱認丁○○為所謂惡意受領人，
    然高等法院85年度重上字第358 號民事判決雖於88年2月5日
    經最高法院宣告廢棄，時至93年4月8日始經最高法院以93年
    度台上字第705號判決確定，丁○○於93年4月30日始行收受
    ，依民法第182條第2項規定，充其量僅可能以93年4 月30日
    為利息起算，不應自87年7月7日起算。
  (六)丁○○於假執行前已提供擔保金523 萬元部分，擔保洪文樑
    因假執行所受損害，經國庫收受後計付利息在案，辛○○○
    等6人就相當於523萬元本金不應依年息5%請求給付利息。
  (七)郵政儲金匯業局定期儲金一年期固定利率自90年2月8日起開
    始低於年息5%，其後不曾回復至5%，在全案終局判決確定日
    之93年4月8日利率僅有1%，而以本件起訴時點回溯5 年即92
    年8 月份之利率亦僅為1%，其後迄今不曾高於3%，平均利率
    僅約2%左右，本件辛○○○等6人怠於行使其權利長達9年以
    上，如仍准依5%法定利率計算其損害，實有失衡平。
  (八)丁○○係持臺北地院執行命令向第三人新勝公司收取金錢，
    而非向辛○○○等6人收取金錢，假執行所得款項中7,585,6
    01元經臺北地院民事執行處當庭命退還予新勝公司，再轉洪
    文樑收受，17,613,464元縱使應退還，充其量亦係退還予新
    勝公司，辛○○○等6人尚不得直接向丁○○請求返還。
  (九)辛○○○等6人基於減緩籌措現金繳納稅款需要，曾於91年8
    月28日由丙○○以洪文樑之法定繼承人代表身分與丁○○及
    訴外人鄭洪玉崑簽訂協議書，依協議書第1條、第2條、第3
    條、第5條、第6條約定，辛○○○等6 人應將該等股票全數
    用以抵繳洪文樑之遺產稅，待抵繳後國有財產局標售時，三
    方再向國有財產局買回，辛○○○等6 人如未依約辦理抵繳
    時，應給付4,400 萬元之違約金予丁○○。丁○○主張以此
    4,400萬元之違約金請求權與辛○○○等6人本件還請求權為
    抵銷。
  (十)丁○○與洪文樑就家產中瑞芳公司之股份、財產及經營權，
    曾多次進行協商，並分別於82年4月27日、84年5月16日及85
    年12月13日達成協議書、補充協議書、轉讓契約書在案。嗣
    在臺灣臺北地方法院86年度自字第354 號詐欺等案件達成和
    解，除和解筆錄外，另同時書立「補充訴訟上和解協議書」
    ，就瑞芳公司之董事長一職約定由丁○○擔任，監察人由未
    擔任董事長之洪文樑或其指定之人擔任，自和解成立日起一
    個月內依法完成變更登記。訴外人壬○○當時即與丁○○達
    成共識，丁○○就任瑞芳公司董事長後，表明每年400 萬元
    約公司現值總額1.2%承包瑞芳公司土地，且每年調整5%，作
    為專業苗圃、休閒農場及其他使用，丁○○並已初步應允。
    辛○○○等6 人等遲延不履行有關瑞芳公司經營權之協定，
    且係惡意違反該等協定甚明。辛○○○等6 人均係故意違反
    有關瑞芳公司經營權之協定，自應負擔損害賠償責任。因丁
    ○○未能自86年8月1日接手經營瑞芳公司，並與訴外人壬○
    ○成立承包契約，丁○○至少受有章定股息及董事酬勞等損
    害，其中僅股息收入部分至少分別達15,348,656元及13,371
    ,871 元。丁○○請求以其中1,305萬元與辛○○○等6 人請
    求之金額抵銷等語，資為抗辯。
三、原審判決丁○○應給付辛○○○等6 人17,613,464元及如原
    審判決附表所示計算之利息。駁回辛○○○等6 人其餘之訴
    。兩造各自提起上訴，辛○○○等6 人上訴聲明為：(一)原判
    決不利於辛○○○等6 人部分廢棄；(二)上開廢棄部分，丁○
    ○應再給付辛○○○等6 人17,613,464元按附表所示計算之
    利息。丁○○上訴聲明：(一)原判決命丁○○給付辛○○○等
    6 人17,613,464元及如原判決附表所示計算之利息與該部分
    假執行之宣告暨命負擔訴訟費用部分之裁判均廢棄；(二)上開
    廢棄部分，辛○○○等6 人在第一審之訴及假執行之聲請均
    駁回。兩造就對造上訴之答辯聲明均為：上訴駁回。
四、本件不爭執事項：
  (一)丁○○於84年12月26日向臺北地院，對辛○○○等6 人之被
    繼承人洪文樑（87年7 月11日死亡）及陳守中起訴請求履行
    契約，請求應給付27,693,445元，嗣經臺北地院以85年度重
    訴字第175號判決「陳守中應給付丁○○6,749,669元及自85
    年2 月14日起至清償日止按週年利率5%計算之利息，或洪文
    樑應給付丁○○6,749,669元及自85年2月17日起至清償日止
    按週年利率5%計算之利息。丁○○其餘之訴駁回」；丁○○
    與洪文樑及陳守中對上開第一審判決均不服，提起上訴，經
    高等法院以85年度重上字第358 號判決「陳守中應再給付丁
    ○○15,672,185元及自85年2 月14日起至清償日止按週年利
    率5%計算之利息，或洪文樑應再給付丁○○15,672,185元及
    自85年2 月17日起至清償日止按週年利率5%計算之利息。其
    餘之上訴駁回」；丁○○與洪文樑及陳守中對上開第二審判
    決均不服，向最高法院提起上訴，經判決「原判決命給洪文
    樑、陳守中再給付及該訴訟費用部分廢棄，發回高等法院。
    其餘上訴駁回。」，歷經幾次廢棄發回更審、提起上訴，即
    高等法院88年度重上更(一)字第35號、最高法院91年度台上字
    第49號、高等法院91年度重上更(二)字第23號、最高法院91年
    度台上字第2024號，最後經高等法院91年度上更(三)字第273
    號判決駁回丁○○就臺北地院85年度重訴字第175 號民事判
    決所提之上訴，最高法院則以93年度台上字第705 號判決，
    駁回丁○○就高等法院91年度上更(三)字第273 號判決所提之
    上訴，是該請求履行契約事件判決確定範圍為85年度重訴字
    第175號民事判決。
  (二)丁○○依臺北地院85年度重訴字第175號判決主文第4項及高
    等法院85年度重上字第358號判決主文第6 項供擔保金225萬
    元及523 萬元，向臺北地院民事執行處聲請假執行，經執行
    法院以87年度執字第8494號受理，准許丁○○收取洪文樑對
    新勝公司25,199,065元（債權原本22,421,854元、85年2月1
    7日至87年6月18日之利息2,619,978元、執行費用157,233元
    ），嗣因洪文樑就臺北地院85年度重訴字第175 號判決，已
    提供擔保免為假執行，故丁○○於87年7月14日及7月17日於
    法院返還部分已執行款項7,585,601元（債權原本6,749,669
    元、利息788,684元、執行費：47,248 元）予新勝公司，再
    由新勝公司返還予洪文樑。丁○○因前開假執行程序自新勝
    公司所收取之款項總計17,613,464元。
  (三)丁○○於86年4 月10日向臺北地院，對洪文樑提起詐欺、侵
    佔自訴，並於86年7月3日提起附帶民事訴訟，經分別以86年
    度自字第354號、86年度重附民字第108號受理。自訴詐欺、
    侵佔部分於87年2 月27日判決「詐欺部分無罪、侵佔部分不
    受理」。丁○○不服，於87年3 月20日提起上訴，經高等法
    院以87年度上易字第1761號受理，嗣於87年6 月11日撤回侵
    佔部分上訴，高等法院於87年6 月25日判決上訴駁回。附帶
    民事訴訟部分則於86年7月4日成立和解。
  (四)兩造對於原證1至原證11、被證1至被證3、被證6至被證17、
    被證19至被證25、被證29至被證33之形式上真正均不爭執。
五、本件爭點：
  (一)民事訴訟法第395條第2項之消滅時效期間為何？本件請求是
    否已罹於時效？
  (二)辛○○○等6人依民事訴訟法第395條第2項及民法第179條規
    定請求丁○○返還洪文樑因假執行所為給付17,613,464元，
    是否有理由？
  (三)辛○○○等6 人依民事訴訟法第395條第2項規定請求丁○○
    賠償自被繼承人洪文樑給付前開款項之翌日即87年7月7日起
    至清償日止按年息5%計算所受損害，有無理由？
  (四)丁○○以下列請求權主張抵銷，有無理由？
    1.丁○○主張辛○○○等6人未履行91年8月28日協議書（即
      被證6）第5條之義務，丁○○享有違約金請求權4,400 萬
      元，是否有理由？若有理由，則丁○○得請求之違約金數
      額為何？
    2.丁○○主張依據被證14補充訴訟上和解協議書及被證23和
      解會議記錄，辛○○○等6 人等拒不履行由丁○○擔任瑞
      芳公司董事長之義務，因此對辛○○○等6 人享有損害賠
      償請求權1,305萬元，是否有理由？
六、關於本件是否罹於時效部分：
  (一)按法院廢棄或變更宣告假執行之本案判決者，應依被告之聲
    明，將其因假執行或因免假執行所為給付及所受損害，於判
    決命原告返還及賠償，被告未聲明者，應告以得為聲明，民
    事訴訟法第395條第2項定有明文。次按民事訴訟法第395 條
    第2 項之規定，兼具實體法之性質，被告於訴訟中，固得據
    以請求，即於原告受敗訴判決確定後，另行起訴請求，亦無
    不可，最高法院73年台上字第59號判例意旨參照。是被告依
    民事訴訟法第395條第2項規定，請求原告返還因假執行所為
    給付之回復原狀請求權及請求原告賠償因假執行所受損害之
    損害賠償請求權，非僅為訴訟法上權利，尚兼具實體法之性
    質，原告依此規定所負返還受領給付及賠償損害之責任，係
    因宣告假執行之本案判決經廢棄或變更之法定事由而發生，
    並非因其聲請假執行之行為為不法，被告此項返還受領給付
    及損害賠償請求權，不以原告之故意或過失為其成立要件，
    亦即與侵權行為人應具備故意或過失為要件不同。
  (二)按債權人本於確定判決，於債務人為強制執行受金錢之支付
    者，該確定判決如未經其後之確定判決予以廢棄，縱令判決
    之內容不當，亦非無法律上之原因而受利益（最高法院22年
    上字第3771號判例意旨參照）。依上開判例意旨之反面解釋
    ，被告請求原告返還因假執行所為給付，亦得依據不當得利
    返還請求權請求返還。是以，民事訴訟法第395條第2項之損
    害賠償請求權，不具侵權行為之性質，應適用一般時效期間
    為15年。
  (三)綜上，辛○○○等6 人主張依據民事訴訟法第395條第2項及
    民法第179條規定，請求丁○○給付其因假執行收取之17,61
    3,464 元，其請求權時效期間，應適用一般15年之規定。而
    辛○○○等6人請求自洪文樑給付前開款項之翌日即87年7月
    7 日起至清償日止按年息5%計算利息，係依據民事訴訟法第
    395條第2項規定之法定損害賠償請求權為請求，亦應適用一
    般時效期間15年。故本件辛○○○等6 人之請求並未罹於時
    效。
七、關於辛○○○等6人請求返還17,613,464元部分：
    按法院廢棄或變更宣告假執行之本案判決者，應依被告之聲
    明，將其因假執行或因免假執行所為給付及所受損害，於判
    決內命原告返還及賠償，被告未聲明者，應告以得為聲明，
    民事訴訟法第395條第2項定有明文。
  (一)查丁○○於84年12月26日向臺北地院對洪文樑、陳守中起訴
    請求履行契約，經臺北地院以85年度重訴字第175 號判決陳
    守中應給付丁○○6,749,669元及自85年2月14日起至清償日
    止按週年利率5%之利息，或洪文樑應給付丁○○6,749,669
    元及自85年2 月17日起至清償日止按週年利率5%計算之利息
    。嗣經本院以85年度重上字第358 號判決陳守中應再給付丁
    ○○15,672,185元本息，或洪文樑應再給付丁○○15,672,1
    85元本息。上開案件經最高法院歷次發回更審，由本院91年
    度上更(三)字第273 號判決駁回丁○○就臺北地院85年度重訴
    字第175號判決所提上訴，最高法院以93年度台上字第705號
    判決，駁回丁○○就91年度上更(三)字第273 號所提第三審上
    訴，兩造不爭執，並有歷次判決節本在卷可稽（原審卷(一)第
    16至28頁）。可認丁○○與洪文樑、陳守中間履行契約事件
    判決確定範圍為臺北地院85年度重訴字第175 號判決主文所
    示。
  (二)丁○○依臺北地院85年度重訴字第175 號判決、本院85年度
    重上字第358 號判決，供擔保後聲請假執行，經臺北地院民
    事執行處准許丁○○收取洪文樑對第三人新勝公司25,199,0
    65元（債權原本22,421,854元、85年2月17日至87年6月18日
    之利息2,619,978元、執行費157,233元），嗣因洪文樑就臺
    北地院85年度重訴字第175 號判決提供擔保免為假執行，丁
    ○○於87年7月14日、7月17日返還部分已執行款項7,585,60
    1元（債權原本6,749,669元、利息788,684元、執行費47,24
    8 元）予第三人新勝公司，第三人新勝公司再返還予洪文樑
    ，兩造不爭執，並有執行命令、陳報狀、執行筆錄、提存書
    、提存所函在卷可稽（原審卷(一)第30至37頁、第166至173頁
    ）。可認丁○○因本院85年度重上字第358 號宣告假執行之
    判決所收取之款項總計17,613,464元。
  (三)本院85年度重上字第358 號判決嗣經最高法院廢棄，詳前(一)
    所述，揆諸首揭說明，丁○○應返還因假執行所受給付17,6
    13,464元予洪文樑。因洪文樑於87年7 月11日死亡，辛○○
    ○等6 人為洪文樑之繼承人，有繼承系統表、戶籍謄本在卷
    可稽（原審卷(一)第39至42頁），丁○○不爭執。是以，辛○
    ○○等6人基於繼承關係，請求丁○○返還17,613,464 元，
    為有理由，應予准許。
  (四)丁○○依執行法院之執行命令直接向第三人新勝公司收取17
    ,613,464 元，然丁○○所收取之款項係第三人新勝公司應
    給付予洪文樑之股息，因執行法院之收取命令及丁○○之收
    取行為，已生第三人新勝公司對洪文樑支付股息義務之清償
    效果，辛○○○等6 人向丁○○請求返還。丁○○抗辯應由
    第三人新勝公司返還該筆款項，辛○○○等6 人不得直接向
    伊請求返還等語，為不可採。
八、關於辛○○○等6 人請求賠償自洪文樑給付17,613,464元之
    翌日即87年7月7日起至清償日止按年息5%計算所受損害部分
    ：
    按民事訴訟法第395條第2項所謂因假執行所為給付及所受損
    害，係指被告因本案判決之假執行，向原告提出給付及因假
    執行所受財產上之積極損害與消極損害而言（最高法院80年
    台上字第2226號判決意旨參照）。次按損害賠償，除法律另
    有規定或契約另有訂定外，應以填補債權人所受損害及所失
    利益為限。所受損害，係指現存財產因損害事實之發生而被
    減少。
  (一)辛○○○等6 人主張因民事訴訟法第395條第2項為法定損害
    賠償請求權，返還因假執行所為給付與因回復原狀而應給付
    金錢之情形無異，應適用或類推適用民法第213條第2項規定
    ，請求按民法第203條規定按週年利率5 %計付利息而為賠償
    等語。辛○○○等6 人既係請求因假執行所受損害，即應就
    損害之發生負舉證責任。
  (二)查丁○○聲請假執行之執行標的為洪文樑對第三人新勝公司
    得收取之股息，有執行命令、新勝公司函在卷可稽（原審卷
    (一)第30至31頁、第161頁）。經查，辛○○○等6人未立證證
    明新勝公司之股息何時發生，亦未立證證明依通常情形或有
    已定之計畫或其他特別情形有可得預期之利益。不能認辛○
    ○○等6人因假執行受有損害。辛○○○等6人主張類推適用
    民法第213條第2項規定，自損害發生時起，加給利息，為無
    理由。
  (三)辛○○○等6 人未立證證明其因假執行受有損害，亦不能適
    用民事訴訟法第222條第2項當事人已證明受有損害而不能證
    明其數額或證明顯有重大困難者，法院應審酌一切情況，依
    所得心證定其數額之規定。
  (四)綜上，辛○○○等6 人主張民事訴訟法第395條第2項請求因
    假執行所受損害部分，得類推適用民法第213條第2項規定，
    請求自給付日之翌日即87年7月7日起至清償日止，按週年利
    率5%計算之利息，為無理由。
九、丁○○主張抵銷部分：
  (一)丁○○主張辛○○○等6人未履行91年8月28日協議書第5 條
    之義務，丁○○有違約金請求權得為抵銷部分：
    1.查91年8 月28日協議書為丁○○、丙○○及訴外人鄭洪玉
      崑共同簽署，第5 條約定：「丙方（即丙○○）承諾將抵
      繳股票，全數用以申購抵繳丙方之被繼承人洪文樑遺產稅
      或改以被繼承人洪文樑原持有與抵繳股票等額之公司股份
      替代抵繳，丙方若有不實據為丙方或第三人所有或轉賣與
      他人時，除應負責追回全數抵繳股票外，並各支付違約金
      肆仟肆佰萬元與甲（即丁○○）、乙方。」（原審卷(一)第
      99至101頁）。依上開約定，辛○○○等6人將協議書所載
      抵繳股票據為自己或第三人所有或轉賣時，應支付違約金
      予丁○○。
    2.次查，丙○○於97年1 月31日申請以洪文樑所有新勝公司
      股票計685,000 股，抵繳洪文樑遺產稅，該抵繳標的臺灣
      新光實業股份有限公司股票，其中560,833 股經財政部臺
      北市國稅局核定，餘丙○○97年1 月29日補申報繼承自被
      繼承人洪彭君部分，經財政部臺北市國稅局函復與洪文樑
      死亡時之財產狀況不符在案。另新勝公司股票部分，已併
      案申請抵繳，有財政部臺北市國稅局98年3 月17日財北國
      稅徵字第0980212595號函在卷可稽（原審卷(二)第165 頁）
      ，並有實物抵繳申請書、補充說明、全體繼承人抵繳同意
      書在卷可稽（原審卷(一)第178至188頁）。可認辛○○○等
      6人業已依照91年8月28日協議書之約定，向財政部臺北市
      國稅局申請實物抵繳洪文樑遺產稅，並未將抵繳股票據為
      己有或第三人所有或轉賣他人為實。丁○○主張伊對辛○
      ○○等6人有4,400萬元之違約金請求權，與本件給付互為
      抵銷，為無理由。
  (二)丁○○主張依據被證14補充訴訟上和解協議書及被證23和解
    會議記錄，辛○○○等6 人拒不履行由丁○○擔任瑞芳公司
    董事長之義務，伊對辛○○○等6 人享有損害賠償請求權得
    為抵銷部分：
    1.查丁○○與洪文樑於86年7月4日簽訂補充訴訟上和解協議
      書，該協議書約定略以：「一甲方（即洪文樑）同意經由
      公司法之推選程序，嗣後由乙方（即丁○○）擔任董事長
      負責經營瑞芳公司，但如有重大經營不善及違法之情事，
      乙方同意轉由甲方擔任董事長續行經營。本項約定之效力
      及於甲、乙雙方之繼承人及受讓股份之後手。本項約定優
      先適用雙方82年4月27日簽訂之協議書第2條中關於董事長
      抽籤決定之約定。二甲、乙任何一方擔任董事長期間，不
      得將瑞芳農業股份有限公司之土地出售、出租或設定物權
      予第三人等處分行為，且不得變動土地現狀及面積，並自
      負法律上盈虧之責任；並應由未擔任董事長之他方或其指
      定之人擔任監察人。三甲、乙雙方同意自和解成立起1個
      月內依法完成前條之公司董事長、監察人等變更登記。…
      …」（原審卷(一)第119頁），次查，88年10月6日洪府和解
      會議，出席者為丁○○、乙○○、丙○○、吳家錄，該會
      議紀錄記載略以：「……三瑞芳農場部分：董事4 名，
      雙方各2名；監察人2名，雙方各1 名。董事長及總經理
      兩職由雙方輪流擔任，一期6 年（即二任）。首任董事
      長由丁○○擔任，總經理由丙○○擔任，雙方共同經營。
      」（原審卷(一)第209 頁）。依上開約定，可認兩造確曾約
      定由丁○○擔任瑞芳公司董事長。
    2.證人壬○○證稱略以：伊於86年夏天有向丁○○洽租瑞芳
      農場，原先想以1年400萬元承租，但未接手經營，如果談
      妥，伊還要找股東等語（本院卷第101至102頁）。可知證
      人係欲承租瑞芳農場，然依據86年7月4日補充訴訟上和解
      協議書第2 條約定：「甲、乙任何一方擔任董事長期間，
      不得將瑞芳農業股份有限公司之土地出售、出租或設定物
      權予第三人等處分行為，且不得變動土地現狀及面積」，
      故縱丁○○擔任瑞芳公司之董事長，亦不得出租瑞芳公司
      之土地。況證人壬○○所稱以1年400萬元承租，尚未簽約
      履行，丁○○據此主張伊受有得分派股息15,348,656元，
      及董事酬勞13,371,871元之損害，主張以其中1305萬元與
      本件給付互為抵銷等語，為無理由。
十、綜上所述，辛○○○等6 人得依據民事訴訟法第395條第2項
    ，請求丁○○應返還因假執行所受給付17,613,464元。辛○
    ○○等6人未立證證明因假執行受有何損害，其請求自87年7
    月7 日起至清償日止，按週年利率5%計算之利息部分，為無
    理由。丁○○主張以91年8 月28日協議書之違約金請求權及
    未擔任瑞芳公司董事長之損害賠償請求權，與本件給付互為
    抵銷，為無理由。從而，辛○○○等6人請求丁○○給付17,
    613,464 元部分，為有理由，應予准許，逾前開應准許部分
    ，為無理由，應予駁回。
十一、原審就超過上開應准許部分，為丁○○敗訴之判決，並為
      假執行之宣告，自有未洽。丁○○上訴意旨就此部分指摘
      原判決不當，求予廢棄改判，為有理由，爰由本院廢棄改
      判如主文第二項所示。至於上開應准許部分，原審判命丁
      ○○給付，並為假執行之宣告，核無違誤，丁○○上訴意
      旨，就此部分，仍執陳詞，指摘原判決不當，求予廢棄，
      為無理由，應駁回其上訴。辛○○○等6人上訴意旨指摘
      原判決不當，為無理由，應駁回其上訴。
十二、本件事證已臻明確，兩造其餘攻擊防禦方法及未經援用之
      舉證，經審酌核與本件判決結果不生影響，不再逐一論述
      ，附此敘明。
十三、據上論結，本件丁○○之上訴，一部有理由、一部無理由
      ，辛○○○等6人之上訴，為無理由，依民事訴訟法第450
      條、第449條第1項、第78條、第79條、第85條第1 項，判
      決如主文。
中    華    民    國    98    年    12    月    2     日
                    民事第二庭
                        審判長法  官  吳謙仁
                              法  官  蘇瑞華
                              法  官  李瓊蔭
正本係照原本作成。
如不服本判決，應於收受送達後20日內向本院提出上訴書狀，其
未表明上訴理由者，應於提出上訴後20日內向本院補提理由書狀
（均須按他造當事人之人數附繕本）上訴時應提出委任律師或具
有律師資格之人之委任狀；委任有律師資格者，另應附具律師資
格證書及釋明委任人與受任人有民事訴訟法第466條之1第1項但
書或第2項（詳附註）所定關係之釋明文書影本。
中    華    民    國    98    年    12    月    3     日
                              書記官  王才生
附註：
民事訴訟法第466條之1（第1項、第2項）：
對於第二審判決上訴，上訴人應委任律師為訴訟代理人。但上訴
人或其他法定代理人具有律師資格者，不在此限。
上訴人之配偶、三親等內之血親、二親等內之姻親，或上訴人為
法人、中央或地方機關時，其所屬專任人員具有律師資格並經法
院認為適當者，亦得為第三審訴訟代理人。
附表（上訴聲明）：
┌──────────────┬──────┐
│ 期間（民國）               │利率（年息）│
├──────────────┼──────┤
│ 90年2月8日起至91年2月7日止 │  0.1%      │
├──────────────┼──────┤
│ 91年2月8日起至92年2月7日止 │  3.35%     │
├──────────────┼──────┤
│ 92年2月8日起至93年2月7日止 │   4%       │
├──────────────┼──────┤
│ 93年2月8日起至94年2月7日止 │   4%       │
├──────────────┼──────┤
│ 94年2月8日起至95年2月7日止 │   3.335%   │
├──────────────┼──────┤
│ 95年2月8日起至96年2月7日止 │   2.985%   │
├──────────────┼──────┤
│ 96年2月8日起至97年2月7日止 │   2.795%   │
├──────────────┼──────┤
│ 97年2月8日起至98年2月7日止 │   2.38%    │
├──────────────┼──────┤
│ 98年2月8日起至清償日止     │   4.11%    │
└──────────────┴──────┘

司法院資訊處製作；財團法人民間司法改革基金會備份。
